臺灣彰化地方法院民事判決　九十二年度再易字第三號
　　再審原告　　甲○○
　　訴訟代理人　柯開運律師
　　再審被告　　乙○○
右當事人間請求確認本票債權不存在之訴事件，再審原告對於本院民國九十一年十二
月十一日九十一年度簡上字第七三號確定判決提起再審之訴，本院於九十三年三月三
十日辯論終結，判決如左：
    主      文
再審之訴駁回。
再審訴訟費用由再審原告負擔。
　　事　　　實
甲、再審原告方面：
  一、聲明：
  （一）本院九十一年度簡上字第七三號確定判決（下稱原確定判決）廢棄。
　（二）確認再審被告執有本院九十年度票字第三三六九號民事裁定所載發票日民國
        九十年三月十五日、到期日九十年三月三十日、面額新台幣（下同）四十九
        萬元，利息自九十年三月三十日起至清償日止，按年息百分之六計算之本票
        乙紙（下稱系爭本票），對於再審原告之債權不存在。
  二、陳述：
　（一）按適用法規顯有錯誤或判決理由與主文顯有矛盾，或當事人發見未經斟酌之
        證物或得使用該證物者如經斟酌，可受較有利之裁判者，得以再審之訴對於
        確定之終局判決聲明不服，民事訴訟法第四百九十六條第一項第一、二、十
        三款定有明文。又對於簡易訴訟程序之第二審確定裁判，如就足以影響於裁
        判之重要證據，漏未斟酌者，得提再審之訴，同法第四百三十六條之七，亦
        有明定。
　（二）次按當事人不得就已起訴之事件，於訴訟繫屬中，更行起訴，民事訴訟法第
        二百五十三條定有明文。查再審原告就原確定判決所准許追加不當得利請求
        部分，業於九十一年十一月十四日十一時向鈞院彰化簡易庭起訴（九十一年
        度彰簡字第六七五號），嗣於同日十六時始以追加暨準備書狀為訴之追加，
        則依民事訴訟法第二百四十九條第一項第七款規定，法院應以裁定駁回之。
        原確定判決卻准許再審原告為訴之追加，並以判決駁回，顯屬適用同法第二
        百五十五條第一項第二款錯誤之違法。又原確定判決認縱使再審原告係被脅
        迫而簽發系爭本票，亦因逾除斥期間，再審原告已不得撤銷意思表示而有效
        存在云云。惟因被脅迫而簽發本票，得拒絕履行（參照最高法院二十八年上
        字第一二八二號判例、九十年度台上字第三九九號判決、八十一年度台上字
        第二四六二號判決、七十六年度台上字第一六八號民事判決要旨）。再審原
        告係被脅迫簽發系爭本票，業經台灣高等法院台中分院九十二年度上訴字第
        五號刑事判決認定屬實，則再審原告仍得於時效完成後，拒絕給付系爭本票
        票款，再審原告業於九十二年十二月十五日書狀之送達，向再審被告表示廢
        止系爭本票債權之意思，並再表示拒絕履行給付系爭本票票款本息之義務，
        原確定判決未注意及此，遽而維持第一審所為不利於再審原告之判決，亦屬
        適用民法第九十三條不當之違法。
　（三）再審原告於前訴訟程序第二審聲請命再審被告提出第一審判決之「經驗聽之
        錄音帶」原帶，再送請法務部調查局鑑定有無剪接情事，以證明再審原告並
        無因曾就「台灣高等法院台中分院九十年度上易字第二九五號徐金主傷害案
        件到庭作證，涉嫌偽證」之事由，「於得知判決結果之翌日即邀同呂滄洲、
        顏昆貴至賴錦福住處，與再審被告協調此事之事實」，並聲請調閱本院九十
        一年度訴字第一二九號誣告案件卷宗（含台灣彰化地方法院檢察署九十年度
        偵字第三五五八號妨害自由偵查卷），以資證明證人賴雅鑒及賴錦福於妨害
        自由案件偵查中所為證言互不相符，證人賴雅鑒及賴錦福、顏昆貴、呂滄洲
        、再審被告等人於鈞院所供情節，互不相符。又顏昆貴於前訴訟程序第一審
        證稱「被告（即再審被告）向原告（即再審原告）要求本來是一個月薪資十
        萬元，總共算起來要二百多萬元」，核與其在鈞院刑事案件中證稱「乙○○
        並沒有主動開口要多少錢，之後有說她一個月薪水約十萬元，你要賠償我一
        百多萬元」不符（即忽而謂一百多萬元，忽而謂二百多萬元，二者相差一百
        萬元之多，莫衷一是，顯屬偽證），可見再審原告確實並無在賴錦福住處接
        受調解之事實，再審被告對於再審原告之系爭本票債權並無原因關係存在，
        然前訴訟程序第二審法院並未調閱。而本院上開誣告刑事案件曾向台灣彰化
        地方法院檢察署調取再審被告於偽證乙案所提出之錄音母帶，並函送法務部
        調查局鑑定，鑑定結果認定：「於Ａ面分秒、分秒、分１分及
        分秒處，有中斷痕跡」，足認前訴訟程序第一審判決所認「被告因不滿前
        開證言，而請求原告賠償，被告乃簽發系爭本票之事實，已據本院於九十一
        年四月二十四日本件言詞辯論時驗聽兩造所不爭執之錄音帶內容，堪信屬實
        」云云，與事實不符，蓋該錄音帶既有四處中斷之事實，證明並非連續錄音
        ，其被變造剪接，至為明顯。又依再審被告於台灣彰化地方法院檢察署九十
        一年度偵字第二七五０號偽證案件所提出之錄音帶譯文內容觀之，並無再審
        原告表示要賠償再審被告四十九萬元或再審被告所謂之調解人表示促成再審
        被告與再審原告就前開作證內容，要如何賠償達成協議之言語，前訴訟程序
        第二審法院對於該錄音帶並未加以勘驗播聽，亦未查其內容有無調解之經過
        ，即遽憑再審被告不實之抗辯，認定再審原告「於得知判決結果之翌日即邀
        同呂滄洲、顏昆貴至賴錦福住處，與再審被告協調此事」、「再審被告已合
        法取得系爭本票上之權利」云云，顯屬違法。另經台灣高等法院台中分院九
        十二年度上易字第五九六號刑事案件當庭播放再審被告提出之錄音帶勘驗結
        果，其內容均為再審被告提及夫妻家庭之事，夫妻失和及八月十日再審被告
        先生打破汽車玻璃，．．．再審被告指摘再審原告偽證，但為再審原告否認
        等語。該院因而撤銷鈞院九十一年度訴字第一二九號刑事判決，改判再審原
        告無罪，足證再審原告確係出於被脅迫而簽發系爭本票，並無原確定判決所
        謂：「上訴人（再審原告）既係在明知法院維持徐金主有罪判決之情形下，
        恐被控告偽證罪才願意賠償被上訴人（再審被告），並簽發系爭本票交付之
        ，其嗣後卻以該傷害案件刑事判決結果並未對被上訴人更不利，被上訴人無
        損害可言，而謂其並無與被上訴人調解並賠償其損失之必要，以否認曾同意
        簽發系爭本票一節，實無可採」之事實。故原確定判決有就足以影響於裁判
        之重要證據漏未斟酌之再審事由。
  （四）再審被告所告發再審原告偽證乙案，業經台灣彰化地方法院檢察署檢察官以
        九十年度偵字第二七五０號處分不起訴確定，再審原告並無所謂「因涉偽證
        」而須賠償再審被告損害之餘地。且偽證罪侵害之法益為國家，私人亦無損
        害可言。再審被告取得系爭本票，毫無正當原因存在，而依上開不起訴處分
        書所載「告發人乙○○雖提出錄音帶證明被告甲○○有偽證情事，然參諸譯
        文內容，被告甲○○根本未曾承認作證內容為虛偽，言詞間表露早知告發人
        與徐金主糾葛，就不會出庭作證之無奈之意」等語，顯見再審原告絕無所謂
        因涉偽證」而與再審被告調解之必要。又再審被告上開偽證案件提出之錄音
        譯文內容，並無調解人賴錦福、呂滄洲、賴雅鑒、顏昆貴等人協調再審原告
        應給付再審被告若干元賠償金額之討價還價協調經過之言語。僅有旁人聲稱
        ：「看是要怎樣彌補她，和解書不能寫，寫了送到地檢署就馬上把你起訴了
        」一語，無非對再審原告脅迫哄騙之言語，足證再審原告係出於再審被告夥
        同顏昆貴及呂滄洲等人之脅迫，但並未同意簽發系爭本票，亦非以欲賠償再
        審被告而簽發系爭本票。
  （五）本件再審被告提出之錄音譯文，不論其談話內容是否相符，完全找不到再審
        原告有提到要賠償再審被告四十九萬元之事，更無表示要簽發系爭本票交給
        再審被告作為再審被告所謂「再審被告不得再請求其餘關於偽證案件之賠償
        立於對價關係」之「對價」。而由再審被告所提之錄音譯文內容，更凸顯再
        審被告夥同訴外人顏昆貴、呂滄洲以下列言詞恐嚇、脅迫再審原告：(1)代號
        Ｄ再審被告：「看你要如何彌補我」、「我早就告訴他，我要告了」、「我
        是堅持要告，我是堅持要告」、「全部都準備在律師那裡，律師就是我的同
        學，我國中的同學」、「我是很想把他告下去」、「我讓你最輕的三年就好
        」、「我讓你輕的罪，三年就好啦，一個月十萬就好啦，我知道之後我就一
        直要告下去了。這一定七年的，我都問過了，高等法院我都問過了，這也不
        是在地方的」（似乎法院要判再審原告三年，再審被告可以一手掌控，語帶
        威嚇，無庸置疑）。(2)代號Ｂ顏昆貴：「這條是公訴罪」、「啊！你看是要
        讓他公事公辦，讓她告你，還是說，啊！三講四漏氣，一下子說有在場，一
        下子說不在場，日期也不對，什麼都不對，你自己看要怎樣彌補她，這件事
        情和解書也寫一寫，啊！和解書寫下去的話，送法院地檢署的時候，地檢署
        會用這份和解書告公訴罪將你起訴」、「啊！他們資料都準備好了」、「那
        一件現在地檢署也在查了，地檢署也在查了」、「我是地檢署保護協會的」
        （顏昆貴以公訴罪、起訴，要脅）。又查整個錄音譯文內，並無二百萬元之
        事，乃顏昆貴竟於前訴訟程序第一審證稱：「被告（再審被告）向原告（再
        審原告）要求本來是一個月薪資十萬元，總共算起來二百多萬元，後經賴錦
        福與呂滄洲協調，原告（再審原告）願提供四十九萬元作為賠償」云云，亦
        與錄音譯文不符，其為偽證甚明。(3)代號Ｄ呂滄洲：「啊！真是就沒有在場
        ，自己錯誤就錯誤了啦！」、「那天你若沒在那裡，你作偽證，你讓她告下
        去，我告訴你，你準備七年，我沒騙你，沒招啦，沒招啦！」、「偽證多嚴
        重，偽證是多嚴重，開玩笑這不是小孩子在辦家家酒！要跟你好不跟你好這
        樣子呢？我就跟你說，看你現在要怎樣，要怎樣跟人家彌補嗎？」、「啊！
        你是想要死喔」（呂滄洲言下之意，似乎法院要判再審原告七年，完全由呂
        滄洲所掌控，又其中「你是想要死喔」云云，客觀上即屬脅迫，無待爭辯）
        。又查整個錄音譯文內，並無呂滄洲提出二十萬元之事實，更無所謂以五十
        萬元解決之協調經過言語，惟呂滄洲竟於前訴訟程序第一審證稱：「調解時
        ，我提出二十萬元為調解條件，我開二十萬元，但對方不接受，．．．後來
        我跟原告（再審原告）說二十萬元對方不接受，用五十萬元解決．．．最後
        減一萬元，以四十九萬元成立調解」云云，亦與錄音譯文不符，其為偽證甚
        明。且代號Ａ所謂之「甲○○」則堅稱：「啊！我是剛剛去」、「啊！他家
        我是剛剛去」、「啊！事實你就真的這樣」、「我是那一天，他確實在場而
        已」，反而證明再審原告並無偽證之事實。在整個錄音譯文內，就是找不到
        有所謂「賴雅鑒」其人。賴雅鑒根本不在場調解，亦無所謂由呂滄洲調解之
        過程甚明。乃賴雅鑒竟於偵查中證稱：「有一方說五十萬元，一方說二十萬
        元，最後決定四十九萬元，由其中一名男子當場開出一張四十九萬元的本票
        ，開完後交給那名婦人」云云，根本係屬偽證。另在本院勘驗播聽再審被告
        所提出之錄音帶，錄音內容與再審被告所提出之錄音譯文內容大致相符，且
        其中有類似火車鐵軌行進之聲音，證明再審原告係遭顏昆貴夥同不良份子在
        大村平交道旁脅迫再審原告簽立系爭本票之事實為真。
　（六）按諸經驗法則，倘兩造確有就偽證之事進行調解，必有要求之一造先開價若
        干元，被要求之一造表示願意付若干元，再由調解人從中斡旋。惟上開錄音
        譯文，全部是由再審被告片面要求彌補，再由顏昆貴、呂滄洲從旁附合，並
        未表明要求之金額若干元，已與常理不合，而再審原告並未承認偽證，更未
        表示要賠償再審被告若干元，復無簽發本票之過程，可見兩造間並無調解契
        約存在。另再審被告於台灣高等法院台中分院九十二年度上訴字第五九六號
        誣告刑事案件中竟答稱「（問：錄音帶中，有那一段說要簽本票以賠償妳四
        十九萬元？）我又沒有走到被告甲○○與賴錦福旁邊（他們到旁邊去談），
        怎會錄到」云云，則其專為錄再審原告有無表示要以四十九萬元賠償，而攜
        帶錄音機到距離彰化縣大村鄉○路○○道二百公尺之賴錦福宅前路邊，對再
        審原告錄音，倘若再審原告確有同意要賠償再審被告四十九萬元，而簽發系
        爭本票，按諸常理，當會就再審原告有無答應要賠償再審被告四十九萬元及
        簽發系爭本票之重要經過情形，加以錄音，豈有可能未「走到被告甲○○與
        賴錦福旁邊（他們到旁邊去談）」，而未加以錄音之理，顯見再審被告前開
        供述違背經驗法則，不足採取。又證人顏昆貴在該案件中答稱「（問：為何
        錄音譯文中沒有看到被告甲○○說要賠償乙○○之言語？）因為調解不能調
        解公訴罪，而且調解人處寫明是賴錦福與呂滄洲，本票是由被告甲○○直接
        交給被害人」云云，顯然答非所問。既然再審被告所錄之錄音帶譯文內找不
        到再審原告表示要簽發系爭本票用以賠償再審被告之文句，足證再審原告係
        遭脅迫而簽發系爭本票，且未曾表示願以系爭本票作為賠償再審被告之對價
        ，再審被告取得系爭本票即無任何正當原因。
  三、證據：提出起訴狀、裁判費繳納收據、開庭通知書、追加暨準備書狀、鑑定通
      知書各一件、台灣高等法院台中分院九十二年度上訴字第五九六號準備程序筆
      錄二件、刑事判決書、台灣彰化地方法院檢察署九十年度偵字第二七五０號不
      起訴處分書、刑事告訴狀、本票影本各一件、本院刑事庭函二件。
乙、再審被告方面：
  一、聲明：如主文所示。
  二、陳述：
  （一）再審原告就原確定判決所准許追加之訴，雖於九十一年十一月十四日十一時
        向管轄法院起訴後，方於同日十六時當庭具狀聲明追加不當得利之請求，惟
        再審原告明知民事訴訟法第二百五十三條之規定，竟未於當日言詞辯論時告
        知已另行起訴，而當庭具狀為訴之追加，致使原確定判決在不知情之狀況同
        意再審原告訴之追加，其行使權利有違誠信，再審原告以此作為再審理由，
        難謂有理。況如採訴狀送達被告時方生訴訟繫屬之見解，則再審原告之訴訟
        狀既未送達再審被告，自不生訴訟繫屬效力，則原確定判決准為訴之追加，
        亦無違誤。退步言，原確定判決係以實體判決駁回再審原告追加之訴，與以
        裁定駁回再審原告訴之追加，就結果而言並無二致，反賦予再審原告更充分
        之程序利益，更不影響判決之基礎，再審原告所訴顯無理由。
　（二）又民法第一百九十八條之廢止請求權雖因時效消滅仍得主張，並不包括民法
        第九十二條因意思表示遭脅迫之撤銷權因除斥期間而不得行使之情形，蓋請
        求權方有消滅時效之問題，至撤銷權等形成權若罹於除斥期間即不得行使，
        並無時效完成之問題，且是否罹於除斥期間係屬法院依職權調查之事項，而
        非當事人抗辯事項，因此再審原告援引最高法院二八年上字第一二八二號判
        例意旨主張有民法第一百九十八條之適用，顯不可採。況上開判例意旨僅在
        表示當債權人欲行使債權時，債務人得拒絕，尚非表示系爭債權即屬不存在
        ，再審原告顯然引喻失當。
　（三）再審原告並不否認再審被告提出之錄音帶之真偽，僅辯稱遭人剪接，而原確
        定判決認再審原告未能證明簽發系爭本票係遭人脅迫舉證，亦非以該錄音帶
        為憑，故該證據縱使未經審酌亦非屬重要證據，因此再審原告此部份主張亦
        難足採。又經台灣高等法院台中分院九十二年度上訴字第五九六號誣告案件
        勘驗系爭錄音帶，再審原告亦坦承確實去作偽證有錯（此乃再審原告之所以
        願簽發系爭本票予再審被告之真正原因），且聽諸該錄音帶所有在場人之對
        談、甚至再審原告均無任何害怕或是遭再審被告脅迫簽立本票之語氣或是脅
        迫情形存在，因此再審原告既主張再審被告對其有侵權行為，卻又不能提出
        任何事證加以證明，自難足採。至台灣高等法院台中分院誣告案件雖撤銷原
        判決改判被告無罪，然該判決不僅對於相關不利被告之證人證詞未於判決理
        由中說明何以不採之理由，甚至竟以錄音帶譯文內無簽發系爭本票之過程而
        任作主張認為被告係遭脅迫所簽立，認事用法顯然違背法令，業經再審被告
        請求檢察官上訴在案，再審原告以此認為並未為誣告之侵權行為顯然無據。
　（四）再審原告簽發系爭本票係與再審被告不得再請求其餘關於偽證案件之賠償立
        於對價關係，再審原告亦不得援引民法第一百九十八條規定拒絕履行。退步
        言，縱再審被告有侵權行為，惟被害人因受害而與加害人訂立雙務契約，而
        又已受領加害人所為全部或部分之對待給付者，應可視為已承認該雙務契約
        之效力，不得再援此法條規定，拒絕履行。否則反而使被害人單方面受領加
        害人對之所為之給付，自己則毋庸履行給付之義務而蒙受利益，此顯非事理
        之平（最高法院八十八年台上字第二五０七號判決意旨參照）。本件再審原
        告因擔心將來遭再審被告告發偽證並請求高額賠償，始心甘情願以簽發系爭
        本票賠償再審被告財產及精神上之賠償，以換取再審被告將來不得再對其請
        求其他賠償之代價，而再審被告確實亦未對其請求任何賠償，故再審原告自
        不得再援上開法條規定拒絕履行。
  （五）再審原告所涉偽證罪雖經不起訴處分，然係因所涉並非於案情重要關係之事
        項不獲法院採信，但確實因承認虛偽之陳述而簽發系爭本票賠償再審被告。
        而台灣彰化地方法院檢察署九十年偵字第二七五０號不起訴處分書之記載，
        並非即認定再審被告與徐金主間告訴傷害案件所言即屬真實，乃係因所言並
        非於案情重要關係之事項始致，故再審原告欲以偽證罪獲不起訴處分書證明
        再審被告取得系爭本票無正當原因云云，顯無關聯。且該不起訴處分書之理
        由並未認定兩造間並無調解之事實，更難謂認定再審原告簽發系爭本票係遭
        再審被告脅迫。
  三、證據：提出錄音帶一卷、譯文一件。
丙、本院依職權調閱本院九十一年度彰簡字第二號、九十一年度簡上字第七三號、九
    十一年度彰簡字第六七五號民事卷宗、木院九十一年度訴字第一二九號、台灣高
    等法院台中分院九十二年度上訴字第五九六號、台灣彰化地方法院檢察署九十年
    度他字第五三０號妨害自由等、九十年度偵字第三五五八號恐嚇等案件刑事卷宗
    ，並勘驗再審被告提出之錄音帶。
    理      由
一、再審原告起訴主張：再審原告就原確定判決所追加請求不當得利之訴，業於九十
    一年十一月十四日十一時先向本院彰化簡易庭起訴，原確定判決准許再審原告為
    訴之追加，並以判決駁回，顯屬適用民事訴訟法第二百五十五條第一項第二款錯
    誤之違法。又原確定判決認縱使再審原告所稱其因被脅迫始簽發系爭本票為真，
    亦已逾除斥期間而不得撤銷意思表示，惟因被脅迫而簽發本票，得拒絕履行，再
    審原告仍得於時效完成後，拒絕給付系爭本票票款，再審原告業於九十二年十二
    月十五日以書狀之送達，向再審被告表示廢止系爭本票債權之意思，並再表示拒
    絕履行給付系爭本票票款本息之義務，原確定判決未注意及此，亦屬適用民法第
    九十三條不當之違法。又再審原告於前訴訟程序第二審聲請命再審被告提出第一
    審判決之「經驗聽之錄音帶」原帶，再送請法務部調查局鑑定有無剪接情事，並
    調閱鈞院九十一年度訴字第一二九號誣告刑事案件，然前訴訟程序第二審法院並
    未調閱及勘驗播聽，而該錄音帶經鈞院刑事庭調取並送法務部調查局鑑定結果「
    於Ａ面分秒、分秒、分１分及分秒處，有中斷痕跡」，足認有被
    變造剪接情形，且該錄音帶譯文內容並無再審原告表示要賠償再審被告四十九萬
    元或再審被告所謂之調解人表示促成再審被告與再審原告就前開作證內容，要如
    何賠償達成協議之言語。而經台灣高等法院台中分院勘驗再審被告提出之錄音帶
    ，其內容均為再審被告提及夫妻家庭之事，夫妻失和及八月十日再審被告先生打
    破汽車玻璃，再審被告指摘再審原告偽證，但為再審原告否認等語，該院因而撤
    銷鈞院九十一年度訴字第一二九號刑事判決，改判再審原告無罪，足證再審原告
    確係出於被脅迫而簽發系爭本票，原確定判決未播聽勘驗錄音帶，查明其內容有
    無調解經過，即認再審被告係與再審原告調解而取得系爭本票上之權利，顯屬違
    法，故原確定判決有就足以影響於裁判之重要證據漏未斟酌之再審事由。爰依民
    事訴訟法第四百九十六條第一項第一、二、十三款及第四百三十六條之七等規定
    提起再審之訴，請求廢棄原確定判決，確認再審被告執有之系爭本票，對再審原
    告之債權不存在等語。
二、再審被告則以：再審原告明知民事訴訟法第二百五十三條之規定，竟未於前訴訟
    程序第二審言詞辯論時告知其在同日上午已其不當得利之請求訴先行起訴，而當
    庭具狀為訴之追加，致原確定判決在不知情之狀況同意再審原告之訴之追加，再
    審原告行使權利有違誠信，其以此作為再審理由，難謂有理，退步言，原確定判
    決係以實體判決駁回再審原告之訴之追加，與以裁定駁回再審原告之訴之追加，
    就結果而言並無二致，反賦予再審原告更充分之程序利益，更不影響判決之基礎
    ，再審原告所訴顯無理由。又再審原告並不否認再審被告提出之錄音帶之真偽，
    僅辯稱遭人剪接，原確定判決認再審原告未能證明簽發系爭本票係遭人脅迫舉證
    ，亦非以該錄音帶為憑，故該證據縱使未經審酌亦非屬重要證據等語置辯。
三、按再審之訴，雖有再審理由，法院如認原判決為正當者，應以判決駁回之，民事
    訴訟法第五百零四條定有明文。是以提起再審之訴，除應符合提起再審之程序外
    ，更以其所主張之再審事由為有理由，且原審判決為不正當者，始為再審之訴有
    理由。查本件再審原告主張其就原確定判決准其追加不當得利之訴，已於九十一
    年十一月十四日十一時先向本院彰化簡易庭起訴，嗣於同日十六時始以追加暨準
    備書狀為訴之追加之事實，業據其提出起訴狀、收據、開庭通知、追加暨準備書
    狀等為證，且為再審被告所不爭執，並經本院調取九十一年度簡上字第七三號、
    九十一年度彰簡字第六七五號等民事卷宗查明屬實，應堪認為真實。按當事人不
    得就已起訴之事件，於訴訟繫屬中，更行起訴，民事訴訟法第二百五十三條定有
    明文，起訴違背第二百五十三條之規定者，法院應依民事訴訟法第二百四十九條
    第一項第七款裁定駁回之。是原確定判決就再審原告追加之訴，准再審原告為訴
    之追加，即有未洽，惟原確定判決係以實體判決駁回再審原告追加之訴，其理由
    雖有不同，結論並無二致，依上開說明，再審原告以此為由請求廢棄改判，仍難
    准許，應予駁回。
四、次按民事訴訟法第四百九十六條第一項第一款所謂適用法規顯有錯誤，應以確定
    判決違背法規或現存判例解釋者為限，最高法院著有五十七年台上字第一０九一
    號判例可稽。本件再審原告雖另主張其因被脅迫而簽發系爭本票，依民法第一百
    九十八條規定得拒絕履行，原確定判決未注意及此，亦屬適用民法第九十三條不
    當之違法云云。惟民事訴訟法除法律別有規定外，不得斟酌當事人未提出之事實
    ，此為辯論主義之當然結果，查再審原告在原確定判決之本院確認本票債權不存
    在事件中並未主張其依第一百九十八條規定得拒絕履行，原確定判決自無審酌論
    究之必要，再審原告之主張，顯無理由。
五、再按對於簡易訴訟程序之第二審確定終局判決，如就足以影響於判決之重要證物
    ，漏未斟酌者，得提起再審之訴，民事訴訟法第四百三十六條之七固定有明文。
    惟所謂「重要證物漏未斟酌」，係指當事人在前訴訟程序已經提出，第二審確定
    判決漏未於判決理由中斟酌，該項證物如經斟酌，原確定判決將不致為如此之論
    斷，若縱經斟酌亦不足影響原確定判決之內容，或原確定判決曾於理由中說明者
    ，均與上開規定之要件不符。本件再審原告主張原確定判決有足以影響判決之重
    要證物漏未斟酌之情形，經查：
（一）再審原告主張前訴訟程序程序第二審應勘驗再審被告在該訴訟程序第一審所提
      經勘驗之錄音帶，並將錄音帶送法務部調查局鑑定，係為證明其與再審被告並
      無在賴錦福住處協調賠償之事實。惟按當事人主張有利於己之事實者，就其事
      實有舉證責任，民事訴訟法第二百七十七條定有明文，又票據為無因證券，執
      票人不負證明關於給付原因之責任（參照最高法院六十四年台上字第一五四０
      號判例意旨），故關於直接抗辯事由之事在，應由抗辯之票據債務人負舉證之
      責，如其不能舉證以證實自己主張之事實為真實，縱他造所舉證據尚有疵累，
      亦不能認其主張為可採（參照最高法院十七年上字第九一七號判例意旨）。查
      再審原告在前訴訟程序對系爭本票為其所簽發之事實並不爭執，然其主張係因
      再審被告與訴外人呂滄洲、顏昆貴等人共謀，由呂滄洲將其騙出，由顏昆貴夥
      同另二名姓名不詳男子脅迫始簽立系爭本票，再由顏昆貴將其強押至賴錦福服
      務處錄音云云，則為再審被告所否認，依上開說明，再審原告自應先就其主張
      被脅迫之事實負舉證之責，而不能以再審被告提出之錄音帶並無兩造調解賠償
      內容，即證明其主張為真實。且原確定判決係因再審原告不能證明其被脅迫之
      事實，而認其主張無可採，此業經原確定判決於理由內記載：再審原告就前開
      其所主張，如何遭呂滄洲騙出，由顏昆貴夥同不詳姓名之二男子，以強暴脅迫
      之方法使其簽發系爭本票而交付，再審被告與呂滄洲、顏昆貴係共謀為之等情
      ，均未據其提出任何證據以證明之，復經再審被告及證人顏昆貴、呂滄洲堅決
      否認。再審原告逕以其所稱兩造間無調解一事，即推論再審原告係因再審被告
      與顏昆貴、呂滄洲之共謀，遭顏昆貴以脅迫之方法而簽發系爭本票交付之云云
      ，亦殊嫌率斷，再審原告主張其前往賴錦福服務處之前，已遭顏昆貴恐嚇並脅
      迫簽發系爭本票一節，洵無足採等語甚明。是再審原告主張應勘驗及鑑定之錄
      音帶，僅為證明兩造並無調解賠償之過程，並不能證明其所主張被脅迫簽發系
      爭本票之事實，而原確定判決認定再審原告主張被脅迫始簽發系爭本票之事實
      無可採，亦非以兩造是否曾調解賠償事宜為據，則該錄音帶縱經前訴訟程序第
      二審勘驗，並送請鑑定，其結果亦不足以影響原確定判決之內容，自非足以影
      響判決之重要證物，再審原告以此主張原確定判決有民事訴訟法第四百三十六
      條之七所規之再審情形云云，自無可採。
（二）又再審原告在前訴訟程序第二審聲請調取本院九十一年度訴字第一二九號誣告
      刑事卷，無非藉以證明賴雅鑒、賴錦福、顏昆貴、呂滄洲及再審被告等人之供
      述有所不符，惟再審原告所主張供述不符之情形，業據其於前訴訟程序第一審
      提出上開誣告案件筆錄一件為證（見該卷第八十八頁至第九十二頁），再審被
      告對該筆錄影本之真正亦不爭執，則原確定判決既得就再審原告提出之筆錄而
      為認定，自無調取該案卷宗之必要。況原確定判決就再審原告所主張上開證人
      及再審被告供述不一乙節，於理由內亦記明：當場參加協調者達六人之多，非
      輪流發言一一紀錄，何能責成在場每個人對於商談過程中何人講了什麼話均予
      切記，並於數月後覆述無訛，再審原告僅以上開證人間之證詞所存之部分差異
      ，即謂該等人之證言均屬虛偽，不足採信，而以此作為兩造間並無調解一事之
      佐證，其證明力顯有不足等語甚詳，是再審原告以此主張原確定判決有重要證
      物漏未斟酌之再審理由云云，亦不足取。
六、末按再審之訴，應以訴狀表明再審理由，民事訴訟法第五百零一條第一項第四款
    定有明文。所謂表明再審理由，必須指明確定裁定有如何合於法定再審事由之具
    體情事，始為相當，倘僅泛言有何條款之再審事由，無具體情事者，仍難謂已合
    法表明再審事由。本件再審原告雖另主張原確定判決有民事訴訟法第四百九十六
    條第一項第二款、第十三款之再審理由，惟其並未表明原確定判決理由與主文有
    何矛盾情形。且按民事訴訟法第四百九十六條第一項第十三款所謂當事人發見未
    經斟酌之證物或得使用該證物，係指在前訴訟程序不知有該證物，現始知之，或
    雖知有此而不能使用，現始得使用者而言（最高法院三十二年上字第一二四七號
    判例意旨參照），則再審原告主張之錄音帶，既經前訴訟程序第一審勘驗，再審
    原告並陳述示意見在卷，其顯非不知該證物存在，亦無不能使用等情，再審原告
    復未表明其所謂發見未經斟酌之證物為何。是再審原告主張原確定判決有民事訴
    訟法第四百九十六條第一項第二款、第十三款之再審情形云云，洵屬無據。
七、綜上所述，再審原告主張原確定判決有再審事由，既無可採，兩造其餘關於確認
    本票債權不存在事件所主張之攻擊防禦方法，即無審酌之必要，併此敘明。
八、據上論結，本件再審原告之訴為無理由，依民事訴訟法第五百零四條、第七十八
    條，判決如主文。
中　　　華　　　民　　　國　　九十三　　年　　　四　　　月　　 十三　 　日
                            臺灣彰化地方法院民事第二庭
~B審判長法官  羅培昌
~B法　　　官  陳瑞水
~B法　　　官  羅秀緞
右為正本係照原本作成
不得上訴
~B法院書記官　邱柏滄
中　　　華　　　民　　　國　　九十三　　年　　　四　　　月　　十五　 　 日
